【裁判字號】    91,訴,78
【裁判日期】    920306
【裁判案由】    給付買賣價金等
【裁判全文】
臺灣臺南地方法院民事判決  九十一年度訴字第七八號
    原      告  甲○○
                戊○○○
    共      同  翁秋銘律師
    訴訟代理人
    被      告  乙○○
                丁○○
                丙○○
    共      同  賴鴻鳴律師
    訴訟代理人  黃俊達律師
右當事人間請求給付買賣價金事件，本院判決如左：
    主    文
被告應於原告將如附表所示土地二筆辦理所有權移轉登記予被告之同時，連帶給付原
告新台幣壹仟壹佰柒拾捌萬元，暨自民國九十一年一月十二日起至清償日止
，按年息百分之五計算之利息。
訴訟費用由被告連帶負擔。
    事    實
甲、原告方面：
一、聲明：
    被告應於原告將如附表所示土地二筆辦理所有權移轉登記予被告之同時，連帶給
    付原告新台幣（下同）一千一百七十八萬元，暨自起訴狀繕本送達翌日起至清償
    日止，按年息百分之五計算之利息。
二、陳述：
    (一)原告甲○○、戊○○○為夫妻，訴外人顏榮三為原告之兄，即被告乙○○之夫
      、被告丁○○、丙○○之父。顏榮三於民國（下同）八十七年六月間，以一千
      五百三十八萬元向原告購買坐落台南縣柳營鄉○○○段四三四二、四三三八、
      四三三九地號等三筆土地（以下簡稱系爭土地）。顏榮三當時僅給付原告三百
      五十萬元，並依照約定承擔原告以系爭土地設定抵押權向台南縣六甲鄉農會借
      款五百萬元之利息。嗣顏榮三於八十八年一月十日死亡，被告均為其繼承人，
      被告乙○○除繼續支付上開五百萬元抵押借款債務之利息外，並要求辦理其中
      四三四二地號土地所有權移轉登記外，尚欠一千一百七十八萬元價款未支付。
    (二)原告就前開事項曾以存證信函催告被告，惟被告迄今猶未前來辦理系爭四三三
      八、四三三九地號土地之所有權移轉登記，亦未給付買賣價金，爰依買賣契約
      及繼承之法律關係，提起本訴。
    (三)對被告答辯之陳述：
      (1)因顏榮三僅付三百五十萬元，原告原本不同意被告先將四三四二乙筆土地過
        戶，但在乙○○再三懇求，及見顏榮三之墳墓已矗立其上，丁○○復稱伊為
        六甲鄉鄉民代表會副主席，（墓地）過戶應無問題，且乙○○續在原告對六
        甲鄉農會伍佰萬元之借款之借據上續當「連帶保證人（按捺手指印者即是）
        」，丁○○及沈松榮（乙○○之弟）當「見證人」，充分表現渠等對三筆土
        地買賣履約之誠意，原告才勉強應允過戶。非如被告「答辯狀」所稱：「因
        原告欲以該地抵償部分欠款，鼓舞乙○○將顏榮山葬在自家土地上，主動將
        土地過戶，與買賣契約存否無關」等情。
      (2)證人謝全生固為戊○○○之兄弟，然當時是原告拜託伊充當媒介（中人），
        欲將系爭三筆土地出售訴外人顏黨春（顏黨春當時有意承購）。適時，顏榮
        三出面阻擋此事，表示系爭土地，伊已種植及養殖使用多年，如賣給外人，
        伊之田地將會無路可通行（因系爭土地位在顏榮三自己田地之前頭）。原告
        這才轉為讓售給自己兄弟。證人謝全生充分知悉兩造（包括顏榮三）之系爭
        買賣諸事。被告「答辯狀」指稱：「其證詞自有迥護之可能」，應屬無稽。
      (3)原告基於親情，接受顏榮三要求，依當時南二高徵收土地補償價格計算，即
        以每分地一佰八十萬元成交。因系爭三筆土地合計約八分四釐多，故買賣總
        價即為一千五百二十八萬元。
      (4)被告丁○○是地方知名士紳，丙○○乃六甲國小教師，均非泛之輩。被告於
        「答辯狀」中稱：「原告係意圖趁此地價低迷之際，欺負被告孤兒寡母並未
        實際參與家中經濟，且家中人顏榮三已逝，無法出面說明，乃將低價土地以
        高價迫被告購買，以求取不法之利益」等語，均非真實。
      (5)顏榮三為自耕農，在鄰近土地從事農作，有自耕能力，本件買賣契約有效。
三、證據：
    (一)土地登記簿謄本三份。(二)調解委員會通知及調解不成立證明書各一件。(三)存證
    信函及掛號郵件收件回執各一件。(四)戊○○○存摺一件。(六)舊戶籍謄本一份。(七)
    地籍圖謄本二份一。(八)聲請請調取台南縣六甲鄉農會顏榮三及乙○○帳戶交易資
    料。(九)並請傳訊證人謝全生、顏昭賢、顏陳蕊、林源郎、顏阿信、張育山、顏春
    貴、陳憲政、顏春金、廖錦榮、顏春卿、陳明山。
乙、被告方面
一、聲明：原告之訴駁回。
二、陳述：
    (一)原告主張於八十七年間與顏榮山口頭約定買賣契約，約定價金高達千萬，竟然
      沒有書面契約，且時隔數年未曾履約亦未有任何書信往返，顏榮三一死就出面
      要求履約，實大有可疑。
    (二)顏榮三代替繳息乃基於親情及維護土地使用權，並不能以之證明買賣契約存在
      ，如原告所述顏榮三確實有代原告繳付貸款利息，因原告同意顏榮山及其家人
      在其土地上耕作使用，嗣因原告積欠銀行貸款無法繳息，基於保護使用權之完
      整避免糾紛以及親情，且顏榮山當時甫領取南二高土地徵收補償款，手頭尚稱
      寬裕，乃答應替原告繳交利息，此一約定不足以證明顏榮三有同意購買台南縣
      柳榮鄉○○○段四三三八、四三三九、四三四二土地甚明，原告主張代繳利息
      即代表有買賣契約，有必要請原告舉證並詳為說明證據與待證事實之關連性。
    (三)系爭四三四二地號土地移轉給被告乙○○，係因原告欲以該地抵償部分欠款，
      鼓舞乙○○將顏榮三葬在自家土地上，主動將土地過戶，與買賣契約存否無關
      。
    (四)證人謝全生為原告戊○○○之兄弟，其證詞有迴護之可能，不能作為買賣契約
      存在之證據。至於存證信函未有回復，調解不成立，乃單約之沈默，更加不能
      作為買賣契約存在之依據。
    (五)系爭三筆土地，並無一千五百二十八萬元之價值，此由系爭四三四二號土地價
      值二百五十四萬七千二百二十元，四三三九號土地價值八十六萬二千三百三十
      元，價值四百八十二萬五千七百五十元，總價亦不過八百二十三萬五千三百元
      ，扣掉六百萬元之貸款，總價也不過二百二十三萬五千三百元，足見原告所述
      不合常情。此更加令人合理懷疑，原告係意圖趁地價低迷之際，欺負被告孤兒
      寡母未實際參與家中經濟，且家中主人顏榮山已逝，無法出面說明，乃將低價
      土地以高價迫被告購買，以求取不法利益。
    (六)經被告至現場了解，系爭土地並非位於鬧區，有獨立之出路可通，雖然較不方
      便，然而只要花個數萬元左右開路即可輕易通達他處，顏榮三縱然不購買原告
      之土地，亦可以合理使用，衡情並無花千萬元購買原告土地之必要性。且依原
      告之主張，系爭土地買賣係依照高速公路徵收價格計算，然查系爭土地顯然不
      是在高速公路預定地上，衡情土地如位於高速公路預定地，則地價會飆漲，然
      而高速公路所通過之兩旁土地，因利用不便，地價往往嚴重下跌，原告主張顏
      榮三同意用高速公路徵收補償價格計算（不知其所謂一分一百八十萬之數據如
      何得來，懇請原告舉證），顯然與市場行情有違，且老於商場之顏榮三對於此
      等異乎尋常之高價（單價及總價都偏高近一倍，且八十六年當時房地產已走下
      坡，無前景可言），竟不經深思熟慮，未有片語隻字留存，一口就答應並講定
      價錢，並未講價，顯與常情不合，為證明系爭土地之真實狀況，請定期履勘現
      場。
    (七)按「私有農地所有權之移轉，其承受人以能自耕者為限，違反此項規定者，其
      所有權之移轉無效，修正前土地法第三十條第一、二項定有明文，故約定出賣
      農地與無自耕能力人之買賣契約，除有民法第二百四十六條第一項但書及第二
      項之情形外，依同條第一項前段規定，其契約應屬無效，如當事人訂約時並無
      預期買賣之農地變為非農地再為移轉之情形，縱令契約成立後該農地已變為非
      農地，亦不能使無效之契約成為有效。」（最高法院七十四年台上字第一七八
      一號判例、台灣高等法院暨所屬法院八十九年法律座談會民事類提案第二號）
      。從而原告認為依現行通說原告主張之買賣契約有效等語，並非的論。依原告
      九十一年三月二十八日之陳述，系爭土地於六十年代即由顏榮三從事養殖等語
      ，顯然並非供農用，且一直到八十六年六月為止一直如此，更加證明顏榮三不
      具自耕能力，本件買賣縱使如原告所述實有口頭契約存在（被告否認），依上
      開見解原告主張買賣契約亦因給付不能而無效，矧原告自承本件買賣之條款內
      容如起訴狀、當然跟證人所述相符（懇請播放錄音帶比對筆錄）等語，及原告
      稱「係因為被告替其給付銀行貸款才追討」等語，更可以證明訂約當時並未能
      預知事後法律變更（連律師都不能預知律變更何況當事人），自然也沒有「不
      能情形可以除去，而當事人訂約時並預期於不能知情形除去後為給付」之情形
      ，綜觀起訴狀也看不出來當事人間無效法律行為轉換之情形。綜上，基於右關
      法律見解，本件原告所主張之買賣約定是否存在固先不論（被告否認契約存在
      ），即便認為口頭契約存在，然而顏榮山是否有自耕能力一事，與契約是否生
      效息息相關，如契約本身無效，則原告請求即無理由，自無庸再行調查其他事
      項，本案即無調查其他證據之必要。
    (八)原告自承系爭土地一直做養殖漁業使用至八十六年為止，系爭四三四二地號土
      地地目為田，系爭四三三八、四三三九地號地目為田，使用分區皆為特定農業
      區農牧用地，依法不能作為養殖漁業使用，依自耕能力申請書申請核發注意事
      項第八條「申請核發證明書之承受農地，應符合左列規定：(一)承受農地之使用
      須符合區域計畫法或都市計畫法有關土地使用管制法令規定」，可知，系爭農
      地作為「養殖漁業」使用，而不是作為農用，依法不能核發自耕能力證明，不
      能認定顏榮三有自耕能力。又承受私有農地所有權人有無自耕能力以承受時（
      買賣時）為準，最高法院八十一年度台上字第二九六四號、七十一年度台上字
      第一八三八號已有明示。土地開發為高爾夫球場，依八十八年度重上字第二十
      六號買賣無效，可知素來法院對於自耕能力之認定採取甚為嚴格之立場，亦即
      土地承受人於買賣時無法或無意自任耕作者，不能認定有自耕能力。
三、證據：提出土地登記簿謄本三份
丙、本院依聲請函查台南縣六甲鄉農會，依職權函查台南縣鹽水地政事務所。
    理    由
一、原告起訴主張：原告與被告之被繼承人顏榮三係兄弟，顏榮三於八十七年六月間
    向原告購買原告戊○○○所有坐落台南縣柳營鄉○○○段四三四二、四三三八及
    四三三九地號土地，約定價金每分地一百八十萬元，三筆地共計八分四厘多，總
    價一千五百二十八萬元，顏榮山於八十七年七月間先支付三百五十萬元，並依約
    承擔原告以系爭三筆土地設定最高限額抵押權予台南縣六甲鄉農會之借款五百萬
    元之利息。顏榮三於八十八年一月十日死亡，該借款利息由被告乙○○除繼續支
    付，並於八十八年三月十日將其中四三四二地號土地所有權移轉登記予被告乙○
    ○所有，詎被告自九十年六月間起即拒付上開抵押借款利息，尚欠買賣價金一千
    一百七十八萬元。爰依買賣契約及繼承之法律關係，請求被告給付如聲明所示。
二、被告則否認顏榮三與原告間有買賣契約，並以：顏榮三於八十七年七月間匯款三
    百五十萬元予原告戊○○○係為付原告向顏榮三之借款，顏榮三及被告乙○○繳
    納系爭土地抵押借款本息，係基於親情及維護土地使用權，系爭四三四二地號土
    地移轉登記為被告乙○○所有，乃原告欲以該地抵償部分欠款，且鼓舞被告乙○
    ○將顏榮山葬在該地，始主動將土地過戶，均不足以證明原告與顏榮三間有買賣
    契約存在，又縱認原告與顏榮三就系爭土地訂有買賣契約，惟系爭土地自六十年
    代起至八十六年間由顏榮三從事養殖，非供農用，顏榮三顯然不具自耕能力，參
    照最高法院八十一年度台上字第二九四六號判決意旨，該買賣契約亦屬無效等語
    資為抗辯。
三、原告主張系爭土地自六十年間即由被告之被繼承人顏榮三闢為魚池供養殖使用，
    顏榮三於八十七年七月間匯款三百五十萬元予原告戊○○○，並繳納原告以系爭
    三筆土地設定最高限額抵押權向台南縣六甲鄉農會借款五百萬元之利息，顏榮三
    於八十八年一月十日死亡，被告乙○○、丁○○、丙○○為其繼承人，上開抵押
    借款利息於顏榮三死亡後仍由被告乙○○繼續繳納至八十八年五月間，其中四三
    四二地號土地所有權於八十八年三月十日移轉登記為被告乙○○所有等情，業據
    提出土地登記簿謄本、原告戊○○○存摺交易明細，並有台南縣六甲鄉農會覆函
    在卷可佐，固為被告所不爭執，惟被告否認兩造有買賣契約存在，並以前揭情詞
    置辯。則本件自應審究兩造間有無買賣契約及該買賣契約之效力為何。
四、經查：
    (一)系爭三筆土地地目為田，均屬特定農業區農牧用地，原登記為原告戊○○○所
      有，位於高速公路西側，其西側臨南北向道路，而顏榮三生前所有柳營鄉○○
      ○段一八五、一八七之一地號土地則位於高速公路東側，有原告提出土地登記
      簿謄本暨地籍圖附卷可稽。對照證人謝全生證述：「甲○○的地在顏榮三前面
      ，顏榮三出入要經過甲○○的地」、「顏榮三說如果他不買土地，他就沒有路
      可走。」（參見九十一年二月二十一日、同年十一月二十一日言詞辯論筆錄）
      、證人顏昭賢證述：「榮三的地比較後面，出入要經過老三即甲○○的地，其
      他的部分沒有通路」、證人廖錦榮證述：「顏榮三的地出入要經過甲○○的地
      ，因為大門就做在甲○○的地上，其他都是別人的田地。」及證人陳顏春金證
      稱：「榮三自己有地，他（指顏榮三）說買在一起，要經營比較方便，我與榮
      三的地出入都要經過甲○○的地。」，復參酌被告亦自認系爭土地必須另行花
      費開路始可通達他處，足見系爭土地不僅長期由顏榮三經營養殖使用，且供顏
      榮三自有土地對外通行之用，在客觀上可認定顏榮三有購買系爭土地之實益。
    (二)原告主張原告欲出售系爭土地，委原告戊○○○之兄謝全生代尋買主，嗣為顏
      榮三知悉，向原告明示欲購買，原告乃以當時高速公路徵收款每分地約一百八
      十萬元之價格出售顏榮三，核與證人謝全生證述：「我妹妹（即原告戊○○○
      ）要賣土地，要我去做媒人．．．顏榮三知道後，他去甲○○家，說他家沒有
      路可過，他說他要買，甲○○說是兄弟，就賣給顏榮三，高速公路徵收的價錢
      是一百八十萬．．．．顏榮三開價是以高速公路徵收價格來算」等語相符（參
      見九十一年二月二十一日言詞辯論筆錄），復對照證人即原告與顏榮三之妹陳
      顏春金證述：（問：顏榮三生前有無向甲○○購買土地？）「有，是二哥顏榮
      三跟我說的，我的土地就在旁邊。」、（有說是買那些地？）「就是前面甲○
      ○的地，是池塘，在路邊，我們要進入自己的土地都要經過那塊地，二哥現在
      也葬在那裡。」、（問：高速公路徵收，顏榮三是否有拿到徵收款？）「有，
      我沒問他拿多少，我只知道我自己的地被南二高徵收，每分約一百六十幾萬，
      我的地比較裡面，永祥的地比較靠外側，價錢會比較高。」等語亦無違誤，堪
      信原告主張與顏榮三間買賣系爭土地之合意尚非虛偽，則系爭三筆土地面積合
      計八千四百九十平方公尺，以每分地約一千平方公尺計，約八．四九分，以每
      分地一百八十萬元計，與原告主張買賣價金一千五百二十八萬元自屬相當。被
      告雖抗辯證人謝全生為原告戊○○○之兄，認其陳述有迴護之虞，惟證人陳顏
      陳春金與兩造均屬至親，證人謝全生之陳述與陳顏春金陳述並無違誤，被告空
      言否認，尚難採信。
    (三)顏榮三於八十六年七月二日向台南縣六甲鄉農會借款三百五十萬元，同日以轉
      帳方式存入原告戊○○○在六甲鄉農會活期儲蓄存款帳戶，戊○○○於八十四
      年十二月五日以系爭土地設定抵押權向六甲鄉農會借款五百萬元，其利息自八
      十六年七月八日起至八十八年一月八日止，係由顏榮三以存摺轉帳扣款方式繳
      納，八十八年一月十日顏榮三死亡後，則由被告乙○○以存摺轉帳扣款方式自
      同年二月九日起繼續繳納至九十年五月十五日止，有台南縣六甲鄉農會覆函及
      檢附之放款支出傳票、轉帳收入傳票、取款憑條、交易明細表等附卷可佐，核
      與原告主張之事實相符，足見顏榮三已有履行買賣契約之行為。被告雖辯稱三
      百五十萬元係給付借款、代為繳息係基於親情及維護土地使用權云云，惟均為
      原告否認，被告復未舉證以實其說，且所辯亦與常理有違，尚難信為真實，況
      被告繳息至九十年五月十五日即不再繳納，原告戊○○○為防止系爭土地遭拍
      賣，乃於九十年十月十八日繼續繳納利息，亦核與六甲鄉農會前函記載相符。
    (四)顏榮三去世後，被告將其埋葬於系爭四三四二地號土地上，並於八十八年三月
      十日將四三四二地號土地辦理所有權移轉登記為被告乙○○所有，有鹽水地政
      事務所檢送之土地所有權移轉登記資料附卷可明，亦為被告所自認，益見被告
      在未辦理土地所有權移轉登記前，已將該地視為己有。被告雖辯稱原告欲以該
      地抵償欠款，鼓舞被告將顏榮三葬在該地，並主動辦理過戶云云，業為原告否
      認，被告既未舉證證明原告有何積欠被告債務情事，業如前述，衡諸常情，焉
      有提供土地供他人埋葬，且主動將面積二千六百二十六平方公尺之土地無償讓
      與他人之理，況縱依被告所述前曾代繳原告抵押借款利息，其總額亦僅九十餘
      萬元（見六甲農會交易明細表），與該四三四二地號九十年間公告現值即達二
      百五十餘萬元之價值亦顯不相當，被告所辯原告以四三四二地號土地移轉登記
      被告乙○○係為抵償欠款，自非可採。
    (五)綜上所陳，顏榮三既有買受系爭土地之實際需要，並曾付款三百五十萬元及長
      期承擔系爭土地抵押債務之本息，顏榮三去世後復由被告乙○○繼續繳納抵押
      債務本息，並辦理其中四三四二地號之所有權移轉登記為被告乙○○所有，在
      在顯示顏榮三及被告之履約行為，則原告主張其與顏榮三間就系爭三筆土地曾
      為買賣之合意，並比照高速公路徵收款每分地一百八十萬元計價，堪可採信。
五、被告另抗辯：原告自承顏榮三於買賣成立前一直將系爭土地做養殖漁業使用，無
    意自任耕作，兩造間縱有口頭買賣契約，依修正前土地法第三十條規定亦屬無效
    云云。經查：
    (一)顏榮三之舊戶籍職業欄登記為自耕農，其自有坐落高速公路東側之台南縣柳營
      鄉○○○段一八五、一八七之一地號土地亦屬一般農業區農牧用地，有原告提
      出之戶籍謄本及土地登記簿謄本附卷可稽。雖據證人即顏昭賢、陳顏春金陳述
      顏榮三自有上開二筆土地係供養殖使用，然證人陳顏春金另證述：「顏榮三從
      小就務農，父親腳斷後，顏榮三國小畢業後就務農，一直到父親買下顏榮三後
      來使用的土地，顏榮三才改為養魚」、「顏榮三從事農耕是種稻」，證人顏昭
      賢亦陳述：「顏榮三有使用我分得的土地種稻，在八十八年就把土地還給我」
      （均見九十二年二月二十日言詞辯論筆錄），顯見顏榮三於買受系爭土地時，
      有自任耕作之能力。
    (二)修正前土地法第三十條之立法目的，固在於貫徹農地農有供為農用之基本政策
      ，以禁止無自耕能力之個人、法人或團體，以成立永久使用權能或永久借用契
      約之迂迴手段，達到取得所有權之實質目的，惟本件被告之被繼承人顏榮三係
      有自任耕作能力之人，已見前述，與無自耕能力者以迂迴手段承受農地，並作
      為非農業使用之情形有別，顏榮三尚非不得將系爭土地變更為農業使用後，再
      為辦理移轉登記，並不違反修正前土地法第三十條農地農用之強制規定，況系
      爭四三四二地號土地於顏榮三過世後，已經填土移轉登記為被告乙○○所有，
      為兩造所不爭執，並有鹽水地政事務檢送之土地所有權移轉登記資料在卷，足
      見係變更為農地後再行移轉，且系爭四三三八、四三三九地號現均已填土，非
      供養殖使用，亦據證人陳顏春金證述在卷，由是被告逕以顏榮三將系爭土地供
      養殖使用，無視其有自任耕作能力之事實，即認本件買賣契約無效，尚嫌率斷
      ，而無足採。
六、又按繼承人對於被繼承人之債務，負連帶賠償責任。民法第一千一百五十三條定
    有明文，本件兩造間就系爭三筆土地既有買賣契約存在，買受人之顏榮三亦有自
    任耕作能力，買賣契約自屬有效，顏榮三自應於原告將附表所示系爭二筆土地辦
    理所有權移轉時，負有依約給付價金之義務，被告既為顏榮三之繼承人，對其債
    務應負連帶責任，從而原告本於買賣契約之法律關係，請求被告應於原告將如附
    表所示土地二筆辦理所有權移轉登記予被告之同時，連帶給付原告買賣價金一千
    一百七十八萬元，暨自民國九十一年一月十二日起至清償日止，按年息百分之五
    計算之利息，為有理由，應予准許。
七、結論：本件原告之訴為有理由，依民事訴訟法第八十五條第二項，判決如主文。
中      華      民      國    九十二    年      三      月      六      日
                                臺灣臺南地方法院民事第三庭
~B法      官  林逸梅
右為正本係照原本作成
如對本判決上訴，須於判決送達後廿日內向本院提出上訴狀
中      華      民      國    九十一    年      三      月      六      日
~B法院書記官  魏芝雯
~F0
~T40
附表
┌───┬────────────────┬────┬─────────┬────┐
│  編號│  土      地      坐      落    │地  目  │面積（平方公尺）  │  所有權│
├───┼────────────────┼────┼─────────┼────┤
│  一  │台南縣柳營鄉○○○段四三三八地號│  田    │四、九七五．○○  │  全  部│
├───┼────────────────┼────┼─────────┼────┤
│  二  │同右段四三三九地號              │  田    │    八八九．○○  │  全  部│
└───┴────────────────┴────┴─────────┴────┘


司法院資訊處製作；財團法人民間司法改革基金會備份。
